最  高  行  政  法  院  判  決
109年度年上字第19號
上  訴  人  林煌等162人（詳附表編號1至162）
共      同
訴訟代理人  李漢中  律師
            何姿穎  律師
            陳漢笙  律師
上  訴  人  王淑芳等4人（詳附表編號163至166）
共      同
訴訟代理人  李漢中  律師
            刑玥    律師
            陳漢笙  律師
被 上訴 人  銓敘部                                  
代  表  人  周志宏              
訴訟代理人  李佳珍              
            林建源（兼送達代收人）       
被 上訴 人  中央研究院                                  
代  表  人  廖俊智              
被 上訴 人  文化部                                      
代  表  人  李永得              
被 上訴 人  公務人員退休撫卹基金管理委員會
代  表  人  周志宏              
                          送達代收人　林雅雯
被 上訴 人  臺灣銀行股份有限公司
代  表  人  呂桔誠              
上列當事人間有關年金改革事務事件，上訴人對於中華民國109
年1月6日臺北高等行政法院108年度年訴字第235號判決，提起上
訴，本院判決如下：
　　主  文
上訴駁回。
上訴審訴訟費用由上訴人負擔。
　　理  由
一、本件在事實審之訴訟繫屬中，上訴人張詠忠於民國108年9月
    20日死亡，由其繼承人王淑芳、張峻肇、張祐甄及張佩愉具
    狀聲明承受訴訟；本件被上訴人銓敘部及公務人員退休撫卹
    基金管理委員會之代表人已於109年9月1日變更為周志宏，
    被上訴人文化部之代表人亦於109年5月20日變更為李永得，
    茲均經其具狀聲明承受訴訟，核無不合，應予准許。另本件
    如原判決附表一所示編號164之上訴人楊義德，為退休再任
    公務人員，其處分內容與本件其他上訴人不同，本院將另為
    判決，不在本件判決效力範圍內，合先敘明。
二、爭訟概要：
㈠、如原判決附表一所示編號1至編號158、編號160之上訴人及上
    訴人王淑芳、張峻肇、張祐甄及張佩愉之被繼承人張詠忠（
    原判決附表一編號159）分別於107年7月1日前退休生效，支
    領月退休金。經被上訴人銓敘部以如原判決附表二所示編號
    1至編號160之原處分（下合稱原處分一），依107年7月1日
    施行之公務人員退休資遣撫卹法（下稱退撫法）規定，重新
    核算渠等之每月退休所得。如原判決附表一所示編號1至編
    號158、編號160之上訴人及上訴人王淑芳、張峻肇、張祐甄
    及張佩愉之被繼承人張詠忠不服，提起復審，分別經如原判
    決附表二所示編號1至編號160之復審決定（下合稱復審決定
    一）駁回。
㈡、如原判決附表一所示編號161至編號163之上訴人（與原判決
    附表一所示編號1至編號160之上訴人或被繼承人下合稱上訴
    人或其被繼承人）於107年7月1日前退休生效，支領月退休
    金。分別經被上訴人文化部及中央研究院以如原判決附表二
    所示編號161至編號163之原處分（下合稱原處分二；其中編
    號163之原處分字號誤植為「中央研究院107年6月22日人事
    字第1040012491號」，正確文號應修正為「中央研究院107
    年5月30日人事字第1070504349號」），依107年7月1日施行
    之公立學校教職員退休資遣撫卹條例（下稱退撫條例，與退
    撫法下合稱新法）規定，重新核算渠等之每月退休所得。如
    原判決附表一所示編號161至編號163之上訴人不服，提起復
    審，分別經如原判決附表二所示編號161至編號163之復審決
    定（下合稱復審決定二）駁回。
㈢、上訴人或其被繼承人不服，遂向臺北高等行政法院（下稱原
    審）提起行政訴訟，聲明求為判決：1.撤銷復審決定一至復
    審決定二及原處分一至原處分二。2.被上訴人應按月給付上
    訴人或其被繼承人依退休時之法規核定退休所得金額，及自
    107年7月1日起至回復給付原退休所得金額時止，新舊法規
    核定退休所得金額之差額，全部退休所得包括但不限於下列
    各項：⑴一次退休金與公保養老給付優存利息；⑵舊制月退休
    金；⑶新制儲金月退休金；⑷月補償金；⑸其他法定退休給與
    。3.被上訴人應自107年7月1日起，就以上金額及上開差額
    ，自每月應給付之日起迄至清償日止，應按年息5%計算之利
    息。並依上訴人或其被繼承人之其他實質損失與精神損失，
    給予損害賠償。經原判決駁回，上訴人遂提起本件上訴。
三、上訴人或其被繼承人起訴之主張及被上訴人在原審的答辯，
    均引用原判決所載。
四、原判決不經言詞辯論，而駁回上訴人或其被繼承人在原審之
    訴，其理由略以：
㈠、依行政訴訟法第188條第1項、第189條第1項、第141條第1項
    規定可知，我國行政訴訟法係以言詞審理為原則。又言詞審
    理之目的係為發現真實，則當案件所涉事實無爭議，且在法
    律適用上復無疑義時，則無行言詞審理之必要，以符訴訟經
    濟原則。案件所涉事實並無爭議，僅係據以作成原處分之法
    律是否違憲之問題，之後如經司法院大法官就該法律作成合
    憲解釋，該解釋有拘束全國各機關之效力，法院應依解釋意
    旨而為裁判，足認作成原處分之法律並無違憲，原告之訴即
    屬顯無理由。
㈡、依上訴人或其被繼承人起訴狀記載，其就事實部分並無爭執
    ，而係主張被上訴人銓敘部、文化部、中央研究院據以作成
    原處分一、二之新法規定違憲。而司法院大法官釋字第782
    號解釋（下稱釋字第782號解釋）及第783號（下稱釋字第78
    3號解釋）既已分別做成解釋：「退撫法第7條第2項規定無
    涉法律不溯及既往原則及工作權之保障，亦未牴觸比例原則
    ，與憲法保障人民財產權之意旨尚無違背。同法第4條第6款
    、第39條第2項規定，與憲法保障服公職權、生存權之意旨
    尚無違背。同法第4條第4款、第5款、第18條第2款、第3款
    、第36條、第37條、第38條及第39條第1項規定，無涉法律
    不溯及既往原則，與信賴保護原則、比例原則尚無違背。」
    「退撫條例第8條第2項規定無涉法律不溯及既往原則及工作
    權之保障，亦未牴觸比例原則，與憲法保障人民財產權之意
    旨尚無違背。同條例第4條第6款、第39條第2項規定，與憲
    法保障生存權及教育工作者生活之意旨尚無違背。同條例第
    4條第4款、第5款、第19條第2款、第3款、第36條、第37條
    、第38條及第39條第1項規定，無涉法律不溯及既往原則，
    與信賴保護原則、比例原則尚無違背。」其解釋理由略以：
    退除、退撫給與因財源不同有不同保障；調降非屬一次性之
    退除、退撫給與，無涉法律不溯及既往原則；調降原退除、
    退撫給與，無違信賴保護原則、比例原則。司法院大法官既
    已作成合憲解釋，原審自應受其拘束，不能為相異之裁判，
    上訴人或其被繼承人亦不能再事爭執，足認原處分一、二係
    屬合法，上訴人或其被繼承人訴請撤銷原處分一、二及復審
    決定一、二，應予駁回。又原處分一、二既屬合法，自不可
    能造成上訴人或其被繼承人有其他實質損失或精神損失之結
    果，被上訴人自不應負賠償責任，故上訴人或其被繼承人附
    帶請求損害賠償部分，應併予駁回。就此而言，自可認上訴
    人或其被繼承人之訴顯無理由，應予駁回等詞，茲為其論據
    。 
五、本院經核原判決駁回上訴人或其被繼承人在原審之訴，並無
    違誤，茲就上訴理由再予論述如下：
㈠、按憲法第16條所定人民之訴訟權，乃人民於其權利受侵害時
    ，得向司法機關訴請救濟之制度性保障。行政訴訟旨在確保
    人民之訴訟權，進而貫徹人民之各項實體的權利，而且此類
    實體權利為憲法相關基本權利條款所保障，具有濃厚的基本
    人權保障與法治國之價值，因此法院踐行訴訟程序須符合正
    當法律程序原則，使人民受公開、公平、公正之審判，為人
    民之訴訟權受憲法保障之核心領域。而行政訴訟法第188條
    第1項規定：「行政訴訟除別有規定外，應本於言詞辯論而
    為裁判。」同條第2項規定：「法官非參與裁判基礎之辯論
    者，不得參與裁判。」及同法第189條第1項規定：「行政法
    院為裁判時，應斟酌全辯論意旨及調查證據之結果，依論理
    及經驗法則判斷事實之真偽。但別有規定者，不在此限。」
    即在貫徹言詞審理原則及直接審理原則之精神，經由言詞辯
    論程序之進行，使為裁判法院之每一法官均有機會直接及完
    全知悉訴訟資料，有使訴訟迅速進行，法院易得正確之心證
    ，並達審判公開等優點。惟原告之訴，依其所訴之事實，並
    無證據有待調查審認，亦無法律上問題有待釐清，即足以判
    斷在法律上顯無理由者，為避免徒增當事人勞費及無謂耗損
    司法資源，自無進行無實質意義之言詞辯論程序之必要，以
    符訴訟經濟之原則。因此，行政訴訟法於第188條第1項規定
    第一審訴訟程序以行言詞辯論為原則：「行政訴訟除別有規
    定外，應本於言詞辯論而為裁判。」於同法第107條第3項規
    定其例外：「原告之訴，依其所訴之事實，在法律上顯無理
    由者，行政法院得不經言詞辯論，逕以判決駁回之。」本件
    上訴人或其被繼承人對於原處分所為事實之認定及係適用新
    法之結果本身均不爭執，且有原處分等在卷可按，是並無證
    據有待聲明或調查，亦無不適用新法上之違背法令問題有待
    釐清，唯一之法律上之爭議即係原處分一、二所適用之新法
    有無牴觸憲法。而於原審審理程序中，司法院既作成釋字第
    782號及第783號解釋，宣告上開規定均未牴觸憲法，而解釋
    之效力拘束全國各機關及人民，是本件亦無任何法律上問題
    有待當事人陳述或辯論，依前揭之說明，本件應合於行政訴
    訟法所規範的第一審訴訟程序例外不行言詞辯論之情事。上
    訴意旨指摘原審未經開庭審理即駁回上訴人或其被繼承人之
    訴，而有判決違背法令之情形云云，自無可採。
㈡、憲法第78條規定：「司法院解釋憲法，並有統一解釋法律及
    命令之權。」第173條規定：「憲法之解釋，由司法院為之
    。」第171條第2項規定：「法律與憲法有無牴觸發生疑義時
    ，由司法院解釋之。」第79條第2項規定：「司法院設大法
    官若干人，掌理本憲法第78條規定事項……」是解釋法律牴觸
    憲法而宣告其為無效，乃專屬司法院大法官之職掌。司法院
    依上開規定所為之解釋，有拘束全國各機關及人民之效力，
    各機關處理有關事項，應依解釋意旨為之，違背解釋之判例
    ，當然失其效力，亦經司法院釋字第185號解釋宣示在案。
    上開解釋所稱之全國各機關，當然包含法院在內。次按法官
    依據法律獨立審判，憲法第80條定有明文，故依法公布施行
    之法律，法官應以其為審判之依據，不得認定法律為違憲而
    逕行拒絕適用；又該法律如經司法院作成解釋宣告未違憲，
    依前段之說明，法院亦自應受其拘束，於審理個案時，依解
    釋意旨為之；且於該解釋作成後，如無因憲法或相關法律有
    所修正，或相關社會情事已有重大變更，而有重行認定與判
    斷之必要，並聲請經司法院再作成變更或補充之解釋，應不
    許法院或其他任何人民或機關持歧異之見解不予遵守。
㈢、經查，上訴人或其被繼承人於107年7月1日前分別經被上訴人
    核定退休生效。嗣因新法於106年8月9日經總統令公布並訂
    自107年7月1日施行，被上訴人銓敘部、文化部、中央研究
    院爰以原處分一、二，按其等退休年資及退休等級，重新審
    定上訴人或其被繼承人之退休所得，為原判決依法確定之事
    實。依上訴人或其被繼承人於原審起訴時對於原處分一、二
    所為事實之認定及係適用新法之結果本身均不爭執，所爭執
    者僅係據以作成原處分一、二之新法是否違反憲法財產權、
    生存權、平等權之保障及違反比例原則、誠信原則、法律不
    溯及既往原則等，而有違憲之問題。然原審業已論明：釋字
    第782號及釋字第783號解釋理由已敘明退除、退撫給與因財
    源不同有不同保障；調降非屬一次性之退除、退撫給與，無
    涉法律不溯及既往原則；調降原退除、退撫給與，無違信賴
    保護原則、比例原則。司法院大法官既已作成合憲解釋，原
    審自應受其拘束，不能為相異之裁判，上訴人或其被繼承人
    亦不能再事爭執等語，是原審以上訴人或其被繼承人之訴在
    法律上顯然不能獲得勝訴，而以顯無理由予以駁回，於法並
    無不合。上訴意旨指摘釋字第782號解釋係屬違憲，原判決
    逕以該解釋為據，有判決不適用法規或適用不當之違法云云
    ，尚無可取。
㈣、另依司法院大法官審理案件法第14條第1項前段規定：「大法
    官解釋憲法，應有大法官現有總額2/3之出席，及出席人2/3
    同意，方得通過。」第17條第1項規定：「大法官決議之解
    釋文，應附具解釋理由書，連同各大法官對該解釋之協同意
    見書或不同意見書，一併由司法院公布之，並通知本案聲請
    人及其關係人。」司法院大法官審理案件法施行細則第16條
    規定：「（第1項）關於解釋原則及解釋文草案之議決，依
    本法第14條之規定行之。（第2項）關於案件是否受理及解
    釋理由書草案文字之議決，以出席大法官過半數之同意行之
    。」第17條第1項第1款：「關於解釋原則及解釋文草案之可
    決人數，依下列各款之規定：一、憲法解釋及法律是否牴觸
    憲法之解釋，依本法第14條第1項前段之規定。」第18條規
    定：「（第1項）大法官贊成解釋文草案之原則，而對其理
    由有補充或不同之法律意見者，得提出協同意見書。（第2
    項）大法官對於解釋文草案之原則，曾表示不同之法律意見
    者，得提出一部或全部之不同意見書。……」第20條規定：「
    （第1項）大法官會議通過之解釋文及解釋理由書公布時，
    應記載解釋文通過時之主席及出席大法官之姓名。（第2項
    ）大法官協同意見書或不同意見書，除逾期提出或提出後聲
    明不發表者外，應與前項解釋文及解釋理由書一併公布，並
    記明提出者之姓名。……」可知，司法院大法官所為憲法解釋
    及法律是否牴觸憲法之解釋，其解釋文係經過特別多數決所
    通過，其解釋理由書則係經過普通多數決所通過，參與審理
    之大法官對於該解釋案之共同意見、看法與討論結果，完全
    呈現在解釋文及解釋理由書內；至於大法官之意見書，只是
    個別或數名大法官聯名對該號解釋所提出之論理補充或表達
    自己立場的說明，隨同解釋一併公布而已，不具有解釋之拘
    束力，更無從執之以否定解釋之效力。依上述說明，司法院
    於108年8月23日公布釋字第782號及釋字第783號解釋之解釋
    文及解釋理由書，係依大法官之多數決而形成，縱有大法官
    及學者持不同意見，亦不減損該號解釋對於全國各機關及人
    民之拘束力，原審及本院自均應受其拘束，於審理本件時，
    依解釋意旨為之，是無從執個別大法官或學者不具法律拘束
    力之個人意見，為有利上訴人之判斷。上訴意旨執此指摘新
    法規定有違憲之虞，仍無可取。
㈤、綜上所述，原判決駁回上訴人或其被繼承人在原審之訴，並
    無判決不適用法規、判決不備理由等違背法令情事。上訴論
    旨，仍執前詞，求予廢棄原判決，為無理由，應予駁回。　
六、據上論結，本件上訴為無理由。依行政訴訟法第255條第1項
    、第98條第1項前段、第104條、民事訴訟法第85條第1項前
    段，判決如主文。
中　　華　　民　　國　　111 　年　　5 　　月　　19　　日
                    最高行政法院第二庭
                        審判長法官  帥　嘉　寶　
                              法官　鄭　小　康
                              法官　李　玉　卿
                              法官　洪  慕  芳
                              法官　林　玫　君

以  上  正  本  證  明  與  原  本  無  異
中　　華　　民　　國　　111 　年　　5 　　月　　19　　日
　　　　　　　　　　　　　　　書記官　邱  鈺  萍